臺灣士林地方法院民事判決
110年度簡上字第82號
上  訴  人  益新交通企業有限公司
法定代理人  丙○○  
訴訟代理人  甲○○  
上  訴  人  己○○  
被上訴人    華南產物保險股份有限公司
法定代理人  丁○○  
訴訟代理人  乙○○  
複代理人    戊○○  
上列當事人間請求損害賠償事件，上訴人對於中華民國109年12
月29日本院內湖簡易庭109年度湖簡字第1718號第一審判決提起
上訴，本院於111年3月1日言詞辯論終結，判決如下：
    主  文
原判決關於命上訴人益新交通企業有限公司連帶給付及該部分假
執行之宣告，暨訴訟費用之裁判均廢棄。
上開廢棄部分，被上訴人於第一審之訴駁回。　　
上訴人甲○○之上訴駁回。
第一、二審訴訟費用由上訴人甲○○負擔。
    事  實  及  理  由
壹、程序部分：
    按當事人於通常訴訟程序第二審不得提出新攻擊或防禦方法
    。但有如不許其提出顯失公平者，不在此限，民事訴訟法第
    447條第1項第6款定有明文，此項規定依同法第436條之1 第
    3項，亦於簡易訴訟程序第二審準用之。又民事訴訟法之自
    認，該法第279條第1項所規定者，乃當事人對於他造主張之
    事實，於準備書狀內或言詞辯論時或在受命法官、受託法官
    前，積極的表示承認之情形，此為當事人真正為自認之行為
    ；同法第280條第1項所規定者，乃當事人對於他造主張之事
    實，於言詞辯論時不爭執，視同自認，此乃法律擬制之自認
    。前者自認之撤銷，除別有規定外，如自認人能證明與事實
    不符，即得為之，原不以「即時」撤銷為必要，此觀同法第
    279條第3項之規定自明。而後者即擬制自認，因本無自認行
    為，原不生撤銷自認之問題，自應許當事人在第二審言詞辯
    論終結前，得隨時為追復爭執之陳述，使之失其效力（最高
    法院71年台上字第3516號判例、99年台抗第313號裁定、89
    年度台上第832 號判決意旨參照）。經查，上訴人益新交通
    企業有限公司（下稱益新公司）於原審並未爭執駕駛車牌號
    碼000-0000號營業用小客車（下稱系爭營業小客車）靠行登
    記在其名下，惟於提起上訴時，於上訴狀檢附系爭營業小客
    車之行車執照，說明系爭營業小客車靠行登記在訴外人新益
    交通股份有限公司（下稱新益公司），固屬於第二審程序始
    提出之新防禦方法，然本院審酌上訴人益新公司於第一審程
    序逾時提出上開防禦方法致訴訟程序遲延之程度尚屬輕微，
    且依上開說明，擬制自認並非不許於第二審復為爭執，是以
    認為如不准許上訴人益新公司提出該等新防禦方法，顯失公
    平。從而，依上開規定，仍應准許其提出。
貳、實體部分：
一、被上訴人於原審主張：上訴人甲○○受僱於上訴人益新公司，
    其於民國108年1月18日上午10時47分許，駕駛系爭營業小客
    車，行經臺北市○○區○○○道○000號燈桿處時，因未注意車前
    狀況，致與訴外人陳伯楨（下稱陳伯楨）駕駛由被上訴人承
    保之車牌號碼000-0000號自用小客車（下稱系爭自小客車）
    發生碰撞(下稱系爭交通事故)，造成系爭自小客車受損，修
    復費用共計新臺幣（下同）45萬1,734元，經上訴人依保險
    契約賠付陳伯楨後，依民法第184條第1項前段、第188條、
    第191條之2規定及保險代位之法律關係提起本訴。並聲明：
    上訴人應連帶給付被上訴人30萬5,051元，及自起訴狀繕本
    送達翌日起至清償日止，按週年利率百分之五計算之利息。
二、上訴人則以：系爭交通事故之發生係系爭自小客車駕駛人行
    駛至系爭路段時，突然向左變換車道並立刻拉正，其於變換
    車道時未讓直行車先行，且未注意安全距離所致等語資為抗
    辯。並聲明：被上訴人之訴駁回。
三、原審經審理後，為被上訴人全部勝訴之判決，上訴人不服提
　　起上訴，其所陳除與原審相同之部分外，另補陳：系爭營業
    小客車非上訴人益新公司所有，而係靠行於訴外人新益公司
    名下，又原審認定初步分析表並無拘束法院之效力，卻以同
    樣對法院無拘束力之鑑定意見對系爭交通事故肇事過失之事
    實為認定，系爭交通事故兩造均有過失，且系爭自小客車駕
    駛人之過失比例應為七成等語，並均聲明：㈠原判決廢棄。㈡
    被上訴人於第一審之訴駁回。被上訴人所陳除與原審相同之
    部分外，另主張：本件上訴人自陳於收受原審判決後始認為
    系爭營業小客車非上訴人益新公司所有，並否認上訴人間之
    僱傭關係，惟上訴人於第一審言詞辯論程序時均未提出此攻
    擊防禦方法，故上訴人不得於本件第二審程序為主張，又系
    爭營業小客車於系爭交通事故發生時確為上訴人益新公司所
    有，係於事故發生後始變更登記車主為新益公司；至本件肇
    事責任歸屬部分，業經臺北市車輛行車事故鑑定會基於現場
    照片、現場圖示及事故雙方之警詢筆錄而為認定，上訴人所
    辯無據等語，並聲明：上訴駁回。
四、本院之判斷：　　
  ㈠被上訴人主張上訴人甲○○駕駛系爭營業小客車，於前揭時、
    地與被上訴人承保之系爭自小客車發生碰撞等情，為上訴人
    所不爭執，被上訴人此部分主張應堪信為真實。惟就上訴人
    甲○○關於系爭交通事故應否負全部過失責任及上訴人益新公
    司應否負僱用人責任一節，則為上訴人所否認，並以前詞置
    辯。
  ㈡按汽車行駛時，駕駛人應注意車前狀況及兩車並行之間隔，
    並隨時採取必要之安全措施，不得在道路上蛇行，或以其他
    危險方式駕車。道路交通安全規則第94條第3項定有明文。
    依臺北市政府警察局內湖分局109年8月5日北市警內分交字
    第1093020299號函檢送之系爭交通事故處理相關資料（原審
    卷第45至71頁），事故後系爭自小客車停靠於環東大道西往
    東方向第158號燈桿處之內側車道，系爭營業小客車車頭嚴
    重毀損，系爭自小客車後方行李箱、保險桿凹陷破損，此有
    道路交通事故現場圖、現場照片在卷可參。以事故後系爭自
    小客車停放於內側車道，車頭朝東，車身並未偏斜，足見系
    爭自小客車係直行內側車道過程中，遭後方行駛之系爭營業
    小客車追撞，應認上訴人甲○○駕駛車輛有未注意車前狀況之
    事實。上訴人甲○○雖抗辯系爭自小客車突然自外側車道變換
    至內側車道，因無法反應而發生碰撞云云，惟就系爭自小客
    車有無突然變換車道一節，未據上訴人甲○○提出相關證據佐
    證，自無法憑此而認定系爭自小客車有突然變換車道之事實
    。再系爭交通事故前經臺北市車輛行車事故鑑定委員會鑑定
    後，依該會檢送之鑑定意見書（原審卷第15至19頁）認：「
    陳伯楨車在第1車道內，車頭朝東，車身未偏斜，其車損為
    後車尾撞損，併由甲○○車損為前車頭撞損，及其到會說明自
    述『對方切進來不超過10秒鐘』，顯示事故當時陳伯楨已直行
    於甲○○車前方，而係甲○○疏未注意車前狀況，致以前車頭碰
    撞陳伯楨車後尾而肇事。研判甲○○駕駛營小客車『未注意車
    前狀況』為肇事原因；陳伯楨駕駛自小客車已完成變換車道
    ，無肇事因素」等語，亦認系爭交通事故之肇事原因為上訴
    人甲○○未注意車前狀況。可見系爭交通事故發生時，系爭自
    小客車駕駛人陳伯楨已完成變換車道之行為，並直行於上訴
    人甲○○之車輛前方，上訴人甲○○疏未注意車前狀況，致與系
    爭自小客車發生碰撞，其駕駛行為顯有過失。上訴人雖抗辯
    依臺北市政府警察局道路交通事故初步分析研判表（原審卷
    第49頁）關於系爭自小客車之「初步分析研判可能之肇事因
    素」欄記載：「涉嫌變換車道時未禮讓直行車先行，且未注
    意安全距離」等語，而認陳伯楨就系爭交通事故亦有肇事責
    任。惟上開道路交通事故初步分析研判表僅供肇事雙方作為
    參考，就可能之肇事原因而為初步分析，詳細肇事地點、原
    因、經過，倘有爭議，仍須待後續刑事偵查或審判加以釐清
    認定，道路交通事故初步分析研判表之意見本即不具有拘束
    法院之效力，此由該初步分析研判表下方備註欄載明：「..
    .對於肇事原因如有疑義，仍應以...法院之判決為最終之確
    定。」等語，亦可得知。因此，道路交通事故初步分析研判
    表之意見，並無拘束本院之效力，上訴人此部分抗辯，並不
    足採。
  ㈢按因故意或過失，不法侵害他人之權利者，負損害賠償責任
    ；汽車、機車或其他非依軌道行駛之動力車輛，在使用中加
    損害於他人者，駕駛人應賠償因此所生之損害。但於防止損
    害之發生，已盡相當之注意者，不在此限。民法第184條第1
    項前段、第191條之2分別定有明文。上訴人甲○○因前開過失
    駕駛行為，致系爭自小客車受有損害，依上開法條規定，上
    訴人甲○○應負侵權行為賠償責任。次按受僱人因執行職務，
    不法侵害他人之權利者，由僱用人與行為人連帶負損害賠償
    責任。但選任受僱人及監督其職務之執行，已盡相當之注意
    或縱加以相當之注意而仍不免發生損害者，僱用人不負賠償
    責任。民法第188條第1項定有明文。系爭營業小客車自107
    年11月15日起靠行登記在新益公司名下，此有上訴人益新公
    司所提系爭營業小客車行照影本及交通部公路總局臺北區檢
    送之汽車車主歷史查詢資料在卷可參（本院卷第32、71、72
    頁），上訴人益新公司抗辯並非上訴人甲○○之僱用人等語，
    應屬可採。至被上訴人主張系爭營業小客車雖靠行登記在新
    益公司名下，但不能排除上訴人間有僱傭關係存在，惟此部
    分未據被上訴人提出相關證據佐證，被上訴人此部分主張即
    無可採。又上訴人益新公司並非上訴人甲○○之僱用人，自無
    依民法第188條第1項規定負連帶賠償責任。
  ㈣按不法毀損他人之物者，被害人得請求賠償其物因毀損所減
    少之價額；負損害賠償責任者，除法律另有規定或契約另有
    訂定外，應回復他方損害發生前之原狀。第一項情形，債權
    人得請求支付回復原狀所必要之費用，以代回復原狀。民法
    第196條、第213條第1項、第3項分別定有明文。而所謂請求
    賠償物被毀損所減少之價額，得以修復費用為估定之標準，
    但以必要者為限，例如修理材料以新品換舊品，應予折舊。
    系爭自小客車修復所使用之零件，並未標明以中古品為之，
    常情應係以新零件更換損壞之舊零件，揆諸前揭說明，自應
    將零件折舊部分予以扣除。被上訴人主張因修復系爭自小客
    車總計支出費用45萬1,734元（工資9萬7,374元、塗裝3萬9,
    600元、材料31萬4,760元），業據其提出估價單為證（原審
    卷第33頁）。參考行政院所頒固定資產耐用年數表及固定資
    產折舊率之規定，自用小客車之耐用年數為5年，依平均法
    每年折舊200/1000，參酌營利事業所得稅查核準則第95條第
    6項規定，固定資產提列折舊採用平均法或定率遞減法者，
    以1年為計算單位，其使用未滿1年者，按實際使用月數相當
    於全年比例計算之，不滿1月者，以1月計。系爭自小客車於
    106年9月出廠（見原審卷第37頁行照影本），距案發時間10
    8年1月18日，約1年5月，是系爭自小客車更換零件部分之折
    舊額為7萬4,318元【殘價＝取得成本÷（耐用年數＋1）即314,
    760÷（5＋1）＝52,460，小數點以下四捨五入，下同；折舊額
    ＝（取得成本－殘價）×折舊率×年數，即（314,760－52,460）
    ×0.2×17/12＝74,318】，於扣除折舊後，被上訴人就零件更
    換得請求之必要材料費用為24萬442元（計算式：314,760－7
    4,318＝240,442）。上開費用再與工資9萬7,374元、塗裝3萬
    9,600元合計，共為37萬7,416元（計算式：240,442＋97,374
    ＋39,600＝377,416），此即系爭自小客車修復之必要費用。
  ㈤按被保險人因保險人應負保險責任之損失發生，而對於第三
    人有損失賠償請求權者，保險人得於給付賠償金額後，代位
    行使被保險人對於第三人之請求權；但其所請求之數額，以
    不逾賠償金額為限。保險法第53條第1項定有明文。被上訴
    人於給付被保險人陳伯楨相當於維修金額之保險金後，於保
    險金給付範圍內，依上開規定代位請求上訴人甲○○給付30萬
    5,051元，應屬有據。
  ㈥末按給付無確定期限者，債務人於債權人得請求給付時，經
    其催告而未為給付，自受催告時起，負遲延責任。其經債權
    人起訴而送達訴狀，或依督促程序送達支付命令，或為其他
    相類之行為者，與催告有同一之效力；遲延之債務，以支付
    金錢為標的者，債權人得請求依法定利率計算之遲延利息；
    應付利息之債務，其利率未經約定，亦無法律可據者，週年
    利率為百分之五，民法第229條第2 項、第233條第1項前段
    及第203條分別定有明文。本件被上訴人請求上訴人甲○○給
    付一定之金錢，屬以支付金錢為標的，揆諸上開說明，被上
    訴人請求上訴人甲○○給付自起訴狀繕本送達（109年8月26日
    寄存送達，自同年9月5日起發生送達效力，見原審卷第81頁
    送達證書）之翌日起，按週年利率百分之五計算之利息，即
    無不合。
五、綜上所述，被上訴人基於保險法第53條第1項及侵權行為法
    律關係，請求上訴人甲○○給付30萬5,051元及自109年9月6日
    起至清償日止，按週年利率百分之五計算之利息，為有理由
    ，應予准許。被上訴人對上訴人益新公司之請求部分，則無
    理由，不應准許。原審就被上訴人關於上訴人益新公司請求
    部分，為上訴人益新公司敗訴之判決，並依職權為假執行之
    宣告，尚有未合，上訴人益新公司上訴意旨指摘原判決此部
    分不當，求予廢棄改判，為有理由，爰由本院將原判決此部
    分廢棄，改判如主文第二項所示。至於上開應予准許部分，
    原審為上訴人甲○○敗訴之判決，並無違誤，上訴人甲○○上訴
    意旨指摘原判決此部分不當，求予廢棄改判，為無理由，應
    予駁回此部分上訴。
六、本件事證已臻明確，兩造其餘之攻擊或防禦方法及未經援用
    之證據，經本院斟酌後，認為均不足以影響本判決之結果，
    自無一一詳予論駁之必要，併此敘明。
七、據上論結，本件上訴人之上訴為一部有理由、一部無理由，
    依民事訴訟法第436條之1第3項、第449條第1項、第450條第
    1項、第79條，判決如主文。
中　　華　　民　　國　　111 　年　　3 　　月　　22　　日
              民事第二庭審判長法  官  陳  章  榮
                              法  官  方  鴻  愷
　　　　　　　　　　　　　　  法  官  辜  漢  忠
以上正本係照原本作成。
本件判決不得上訴。
中　　華　　民　　國　　111 　年　　3 　　月　　22　　日
                              書記官  潘  盈  筠